【裁判字號】    98,上易,25
【裁判日期】    980429
【裁判案由】    清償借款
【裁判全文】
臺灣高等法院民事判決                  98年度上易字第25號
上  訴  人  甲○○
訴訟代理人  何春源律師
被  上訴人  三商美邦人壽保險股份有限公司
法定代理人  丙○○
訴訟代理人  乙○○
            吳泓峻律師
上列當事人間清償借款事件，上訴人對於中華民國97年11月10日
臺灣臺北地方法院97年度訴字第4028號第一審判決提起上訴，本
院於98年4月15日言詞辯論終結，判決如下：
    主      文
上訴駁回。
第二審訴訟費用由上訴人負擔。
    事實及理由
一、被上訴人主張：訴外人李淳貞邀上訴人為連帶保證人，於民
    國（下同）86年4 月26日與伊（原名三商人壽保險股份有限
    公司，於90年5月8日更名）簽訂房屋貸款借據（下稱系爭借
    據），向伊借款新臺幣（下同）360萬元，借款期間20年分2
    40個月攤還，利息按週年利率8.9%計算，如有遲延履行時，
    除按上開利率支付遲延利息外，另逾期6 個月內者，按上開
    利率10%，逾期6 個月以上者，按上開利率20%加付違約金，
    李淳貞並以所有坐落臺北市○○區○○段3小段390地號土地
    及其上門牌臺北市○○街○ 段164巷26號2樓建物（以下合稱
    系爭不動產）設定本金最高限額432 萬元抵押權。詎李淳貞
    自87年11月17日起未按期繳納本息，尚積欠本金351萬1,074
    元未還，李淳貞已於88年2 月25日死亡，原審共同被告李林
    馨梅為其繼承人。又伊為取回上開借款，行使上開抵押權，
    經原法院強制執行（89年度執字第13419 號，下稱系爭執行
    事件）拍賣系爭不動產後，受分配349萬761元，該金額依系
    爭借據其他約定事項第1條約定抵充利息79萬4,484元、遲延
    利息10萬7,429元、違約金13萬8,264元及本金245萬584元後
    ，尚餘本金106萬490元及自起訴狀繕本送達之日起回溯5 年
    之利息47萬1,918元，暨自90年5月23日（分配表之利息計至
    90年5 月22日）起至清償日止，依本金106萬490元按上開利
    率20% 計算之違約金未獲清償。爰依消費借貸及連帶保證之
    法律關係，求為命上訴人與李林馨梅連帶給付153萬2,408元
    （本金106 萬490元＋利息47萬1,918元），及其中本金部分
    自起訴狀繕本送達之翌日起至清償日止，按上開利率計算之
    利息，暨自90年5月23日起至清償日止，按上開利率20%計算
    之違約金（原審判決上訴人及李林馨梅應連帶給付上開金額
    ，上訴人不服，以基於其個人關係之抗辯提起上訴，李林馨
    梅則未據聲明不服，已告確定），並答辯聲明：上訴駁回。
二、上訴人則以：依系爭執行事件分配表記載，被上訴人於90年
    5月22日受分配前之債權為本金351萬1,074元、利息79萬4,4
    84元、遲延利息10萬7,429元及違約金13萬8,264元，受分配
    之金額349萬761元應先抵充本金，故僅餘本金2萬313元及10
    4萬177元（包括上開利息、遲延利息及違約金）未獲清償。
    又被上訴人遲至97年5月2日始起訴請求，其就上開利息、遲
    延利息及違約金之請求權均已罹於5 年時效，被上訴人僅得
    請求本金2萬313元，且系爭借據約定之違約金過高。又被上
    訴人未將主債務人李淳貞死亡之事實即時通知伊，系爭借據
    其他約定事項第2 條約定「借款人對貴公司所負一切債務之
    本息及手續費，均願依照約定期限如數清償，如有左列情形
    之一者，無須由貴公司通知或催告，本借款人即喪失期限利
    益，全部債務即視為到期，貴公司得逕向借款人及連帶保證
    人請求連帶清償本借款全部之手續費、滯納金、違約金、利
    息、本金以及其他一切費用」，顯失公平等語，資為抗辯。
    並上訴聲明：(一)原判決不利於上訴人部分廢棄。(二)上開廢棄
    部分，被上訴人在第一審之訴及假執行之聲請均駁回。
三、經查李淳貞邀上訴人為連帶保證人，於86年4 月26日向被上
    訴人借款360萬元，約定利息按週年利率8.9% 計算，如有遲
    延履行時，除按原利率支付遲延利息外，另逾期6 個月內者
    ，按上開利率10%，逾期6個月以上者，按上開利率20% 加付
    違約金，李淳貞並以系爭不動產設定本金最高限額432 萬元
    抵押權。李淳貞自87年11月17日起未按期繳納本息，尚積欠
    本金351萬1,074元未還，李淳貞已於88年2 月25日死亡，李
    林馨梅為其繼承人。系爭執行事件被上訴人受分配349萬761
    元等事實，有系爭借據、戶籍謄本、原法院96年11月7 日北
    院隆家家96科繼1169字第0960006247號函、89年度拍字第43
    8 號民事裁定、民事裁定確定證明書及原法院民事執行處北
    院文89民執辛字第13419號通知等可稽（見原審卷第5頁至第
    17頁），並為兩造所不爭執，堪信為真實。
四、被上訴人主張伊受分配之349萬761元，經抵充利息、遲延利
    息、違約金及本金後，尚餘本金106萬490元及自起訴狀繕本
    送達之日起回溯5年之利息47萬1,918元，暨上開本金部分自
    起訴狀繕本送達之翌日起至清償日止，按週年利率8.9%計算
    之利息，及自90年5月23日起至清償日止，按上開利率20%計
    算之違約金未獲清償等語，則為上訴人所否認，並以上開情
    詞置辯。經查：
  (一)按清償人所提出之給付，應先抵充費用，次充利息，次充原
    本，民法第323 條前段定有明文。至於違約金之性質則與利
    息不同，民法既無違約金儘先抵充之規定，其抵充之順序，
    應在原本之後。從而除當事人另有特別約定外，債權人尚難
    以違約金優先於原本抵充而受清償（最高法院80年度臺上字
    第390號判決意旨參照）。查依系爭借據其他約定事項第1條
    約定：「每月應攤還之本金及利息稱之為月付金，月付金由
    貴公司（即被上訴人）先扣付應付手續費、滯納金、違約金
    及利息後沖還本金」（見原審卷第7 頁），可見兩造就系爭
    借款之費用、違約金及利息之抵充順序已有特別約定，自應
    優先適用該約定。而被上訴人於90年5 月22日受分配前，李
    淳貞計積欠本金351 萬1,074元、利息79萬4,484元、遲延利
    息10萬7,429元及違約金13萬8,264元，被上訴人所受分配款
    349萬761元，經依上開約定之順序分別抵充，利息、遲延利
    息及違約金部分合計抵充104萬177元（利息79萬4,484元＋
    遲延利息10萬7,429元＋違約金13萬8,264元），本金部分則
    抵充245萬584元，是尚有本金106萬490元（351萬1,074元－
    245萬584元）未獲清償。上訴人抗辯被上訴人所受分配款應
    優先抵充本金，本金僅餘2萬313元未獲清償云云，並不可採
    。
  (二)次按利息、紅利、租金、贍養費、退職金及其他1年或不及1
    年之定期給付債權，其各期給付請求權，因5 年間不行使而
    消滅，民法第126 條定有明文；又所謂利息包括遲延利息在
    內（最高法院22年上字第1484號判例意旨參照）。查被上訴
    人請求上訴人給付遲延利息47萬1,918元，係自起訴狀繕本
    送達之日起回溯5 年計算，揆諸上開說明，被上訴人此部分
    遲延利息之請求權，並未罹於時效，應予准許。
  (三)復按違約金之約定，為賠償給付遲延所生之損害，於債務人
    給付遲延時，債權人始得請求，既非定期給付之債務，其時
    效為15年而非5年（最高法院95年度臺上字第633號、96年度
    臺簡上字第25號判決意旨參照）。上訴人抗辯被上訴人之違
    約金請求權已罹於5 年時效，核無可採。又約定之違約金額
    過高者，法院得減至相當之數額，固為民法第252 條所明定
    ，惟違約金是否相當，須依一般客觀事實，社會經濟狀況及
    當事人所受損害情形，以為衡量之標準（最高法院79年臺上
    字第1915號判例意旨參照）。系爭借據第4 條約定：「如有
    遲延履行時，除按原利率支付遲延期間之利息者外，自逾期
    之日起6個月者，另按上開利率10%，逾期6 個月以上者，另
    按上開利率20% 加付違約金」，核與一般金融業者與申貸者
    之約定相同，並無顯然過高之情形。上訴人抗辯系爭借據約
    定之違約金過高云云，亦無足取。
  (四)末按定型化契約應受衡平原則限制，係指締約之一方之契約
    條款已預先擬定，他方僅能依該條款訂立契約，否則，即受
    不締約之不利益，始應適用衡平原則之法理，以排除不公平
    之「單方利益條款」，避免居於經濟弱勢之一方無締約之可
    能，而忍受不締約之不利益，是縱他方接受該條款而締約，
    亦應認違反衡平原則而無效，俾符平等互惠原則。查保證人
    既係擔保他人間之債務清償責任，並非經濟之弱者，且未自
    保證契約獲取任何利益，如認保證契約有違民法保護保證人
    之任意規定，自可不訂定保證契約，並不因其未為保證人而
    生不利益，或經濟生活受制於銀行不得不為保證之情形。是
    保證人如因同意某條款而訂定保證契約，該條款又屬當事人
    得依特約排除之任意規定，除另有其他無效之原因外，保證
    人即不得任指該契約條款為無效。又銀行與連帶保證人間所
    訂定之保證契約，乃保證人擔保借款人對銀行債務之清償責
    任，銀行對保證人並不負任何義務，保證人亦無從因保證契
    約自銀行獲取報償，其性質上屬單務、無償契約，並非屬消
    費之法律關係，保證人亦非消費者，自無消費者保護法之適
    用，亦無民法第247條之1規定之適用（最高法院96年度臺上
    字第1246號判決意旨參照）。查上訴人既任李淳貞與被上訴
    人間系爭借款之連帶保證人，衡情應與李淳貞有一定之情誼
    關係，且就李淳貞之死亡亦有所知悉。上訴人空口抗辯系爭
    借據其他約定事項第2 條約定「借款人對貴公司所負一切債
    務之本息及手續費，均願依照約定期限如數清償，如有左列
    情形之一者，無須由貴公司通知或催告，本借款人即喪失期
    限利益，全部債務即視為到期，貴公司得逕向借款人及連帶
    保證人請求連帶清償本借款全部之手續費、滯納金、違約金
    、利息、本金以及其他一切費用」顯失公平云云，委無足取
    。
五、綜上所述，被上訴人依消費借貸及連帶保證之法律關係，請
    求上訴人與李林馨梅連帶給付153萬2,408元（即本金106萬4
    90元＋利息47萬1,918元），及其中本金106 萬490元部分自
    起訴狀繕本送達之翌日（即97年6月7日）起至清償日止，按
    週年利率8.9%計算之利息，暨自90年5 月23日起至清償日止
    ，依本金106萬490元按上開利率20% 加付違約金，應予准許
    。原審為上訴人敗訴之判決，核無不合。上訴意旨指摘原判
    決關於上訴人部分為不當，求予廢棄改判，為無理由，應予
    駁回。
六、本件事證已臻明確，兩造其餘之攻擊或防禦方法及未經援用
    之證據，經本院斟酌後，認為均不足以影響本判決之結果，
    爰不逐一詳予論駁，併此敘明。
據上論結，本件上訴為無理由，依民事訴訟法第449條第1項、第
78條，判決如主文。
中    華    民    國    98    年    4     月    29    日
                    民事第十二庭
                        審判長法  官  陳駿璧
                              法  官  連士綱
                              法  官  王麗莉
正本係照原本作成。
如不服本判決，應於收受送達後20日內向本院提出上訴書狀，其
未表明上訴理由者，應於提出上訴後20日內向本院補提理由書狀
（均須按他造當事人之人數附繕本）上訴時應提出委任律師或具
有律師資格之人之委任狀；委任有律師資格者，另應附具律師資
格證書及釋明委任人與受任人有民事訴訟法第466條之1第1項但
書或第2項（詳附註）所定關係之釋明文書影本。
中    華    民    國    98    年    4     月    30    日
                              書記官  劉美垣
附註：
民事訴訟法第466條之1（第1項、第2項）：
對於第二審判決上訴，上訴人應委任律師為訴訟代理人。但上訴
人或其他法定代理人具有律師資格者，不在此限。
上訴人之配偶、三親等內之血親、二親等內之姻親，或上訴人為
法人、中央或地方機關時，其所屬專任人員具有律師資格並經法
院認為適當者，亦得為第三審訴訟代理人。


司法院資訊處製作；財團法人民間司法改革基金會備份。
